【裁判字號】    97,訴,174
【裁判日期】    980323
【裁判案由】    清償借款
【裁判全文】
臺灣板橋地方法院民事判決               97年度訴字第174號
原      告  乙○○
                        樓
被      告  甲○○
上列當事人間請求清償借款事件，經本院於民國98年3 月 6日言
詞辯論終結，判決如下：
    主  文
被告應給付原告新台幣陸拾陸萬貳仟捌佰零柒元及自民國九十六
年十一月二日起至清償日止，按週年利率百分之五計算之利息。
原告其餘之訴駁回。
訴訟費用由被告負擔十分之七，餘由原告負擔。
    事實及理由
一、原告主張：被告為飛藝企業有限公司（下稱飛藝公司）實際
    負責人，被告因飛藝公司需錢週轉，乃向原告借款，由原告
    於民國94年4 月15日以原告所經營貞品實業有限公司（下稱
    貞品公司）之名義向台北國際銀行汀州分行借款新台幣（下
    同）100 萬元，借予被告，約定由被告每月給付32,470元（
    含利息）與原告。惟被告迄95年3 月15日止，僅償還銀行10
    期欠款計327,360 元，嗣由原告向銀行清償851,280 元，屢
    向被告催討亦無所獲。期間，被告因需錢周轉，向原告借用
    萬泰銀行現金卡，自94年8 月1 日起陸續提領現款計79,000
    元，惟被告僅清償部分款項，經萬泰銀行催繳，原告乃自95
    年4 月6 日起陸續清償餘款計68,307元。爰依費借貸之法律
    關係及兩造間之協議請求被告償還借款。並聲明：被告應給
    付原告919,587 元，及自支付命令送達翌日起至清償日止，
    按年息百分之五計算之利息。
二、被告則以：原告於永和中興街經營服飾批發業務，向被告商
    借公司及倉庫使用，由於東森電視購物頻道開立貨款支付支
    票票期皆為6 個月，兩造皆因向國外採購需現金調度，故需
    向銀行貸款以支付購貨所需之貨款，常有資金相互週轉之情
    。94年7 月後，被告一直為原告代墊各種款項，因而原告已
    有積欠被告款項，乃多次催促原告對帳，原告之再避不出面
    ，被告不得已乃提起訴訟。原告在鈞院95年度重簡調字第66
    號事件中於95年3 月23日提出被告還款明細，明載系爭100
    萬元借款已沖銷清償完畢，被告始未繼續付款。原告就系爭
    100 萬元借款，已扣除40萬元僅交付60萬元，被告已清償
    327,360 元，應僅負欠272,640 元。惟被告於94年6 月8 日
    有代付3 筆貨款計142,844 元，同年8 月1 日代付三傑發票
    計3 萬元，同年月20日代付小銀河尾款173,200 元，共計
    346,044 元，已足以清償該筆借款。另被告於94年9 月28日
    有代原告墊付邑偉6 、7 月份之運費27,600元及14,840元，
    並宏發公司運費23,729元及原告有扣取富邦貨款180,418 元
    ，被告主張以上開債權與系爭現金卡債務抵銷。且原告所提
    上開還款明細中，亦已將該現金卡債務部分扣除，足見被告
    業已清償等語置辯。並聲明：請求駁回原告之訴。
三、兩造於本院97年6 月17日及98年3 月6 日言詞辯論期日協議
    不爭執之事實為：
    (一)被告有於94年4 月15日向原告借款100 萬元，並簽發以飛
      藝公司為發票人之同面額支票交原告收執，約定分36期每
      期按月清償本金及利息計32,740 元。
    (二)被告就上開借款迄95年3 月15日止計償還327,360 元。
    (三)被告有向原告借用萬泰銀行現金卡自94年8 月1 日起陸續
      提借現金79,000元，原告就上開現金卡債務有代償68,307
      元。
四、按請求履行債務之訴，原告就其所主張債權發生原因之事實
    ，固有舉證之責任，若被告自認此項事實而主張該債權已因
    清償而消滅，則清償之事實，應由被告負舉證之責任，此觀
    民事訴訟法第277 條之規定自明。最高法院28年上字第1920
    號判例意旨參照。查
    (一)原告主張其於94年4 月15日有以其所經營貞品公司之名義
      向台北國際銀行汀州分行貸借100 萬元借予被告，約定被
      告應分36期每期32,740元匯至原告帳戶以為清償，及被告
      有向原告借用萬泰銀行現金卡自94年8 月1 日起陸續提借
      現金79,000元，並被告就上開100 萬元借款債務僅清償
      327,360 元，嗣由原告清償，就上開現金卡債務原告亦有
      代償68,307元之事實，業據提出支票及退票理由單、借據
      、證明書等附於本院卷第23-25 頁為證，並為兩造所不爭
      執，自堪信為真實。又原告就上開借款債務有向台北國際
      銀行汀州分行清償26期計851,280 元（32,740 X 36－
      327,360= 851,280）乙節，業據提出支票存款對帳單、存
      摺存款帳戶資料及交易明細查詢、匯款單之影本附於本院
      卷第236-287 頁可憑。
    (二)又原告就上開100 萬元借款，經被告同意，先扣除40萬元
      以抵償飛藝公司積欠貞品公司之欠款債務後，交付60萬元
      予被告乙節，固為兩造所不爭執，惟此與預扣利息而巧取
      利益之情有間，自不得僅以60萬元計算借款本金。又上開
      100 萬元款項係原告以其所經營貞品公司之名義向台北國
      際銀行汀州分行借款100 萬元借予被告，衡情銀行當會收
      取利息，即被告就其每月應攤還之32,740元中有包括利息
      ，亦不爭執，則其抗辯應以100 萬元扣除40萬元，餘款60
      萬元再扣除其已繳付之327,360 元，應僅積欠原告
      272,640 元之債務云云，即不足採。則原告主張被告有負
      欠其借款債務851,280 元及現金卡債務68,307元，即堪採
      信。
    (三)被告就上開債務抗辯業已清償，依首揭說明，自應由被告
      就業已清償之事實負證明之責。被告就此雖提出原告於本
      院三重簡易庭96年度重簡字第1357號被告請求原告返還支
      票等事件中，於95年3 月27日提出之民事答辯狀所附借款
      還款明細，抗辯：該100 萬元借款債務及持現金卡借款部
      分業經抵銷，已無積欠該借款債務等語，惟查，
      1.因被告於上開請求返還支票等事件審理中就系爭100 萬
        元借款仍有繼續給付，原告乃於上開事件95年5 月3 日
        提出之民事更正聲請狀所附還款明細，即將該100 萬元
        自還款明細中惕除，未再列入經抵銷之債權中，被告借
        款債務總額並由7,028,349 元減少為6,028,394 元，其
        後還款明細雖再有更正，但就系爭100 萬元借款債權均
        未列入抵銷等情，業經本院依職權調閱上開卷宗查證屬
        實，並有各該答辯狀附還款明細之影本1 份在卷（另置
        卷外）可稽，且為被告所不爭執。而兩造就該100 萬元
        借款債務，係約定應於每月14日前清償32,740元，此有
        上開借據在卷可稽，而被告迄96年3 月15日猶有正常繳
        款，亦有上開支票存款對帳單附於本院卷第235 頁可稽
        。則於95年3 月間即將上開借款債權全額列入抵銷，顯
        有不當，原告嗣後據以更正，即非無據。該還款明細既
        經原告上開事件中更正，自無從執之據認系爭100 萬元
        借款債務業經抵銷而消滅。另系爭現金卡債務部分，係
        於94年8 月1 日之後始發生，未經原告列入抵銷之債權
        中，亦經本院依職權調閱上開卷宗查證屬實，被告空言
        抗辯業經與其他債權抵銷云云，不足採信。
      3.被告雖又抗辯其於94年6 月8 日有代原告支付3 筆貨款
        計142,844 元，同年8 月1 日代付「三傑發票」計3 萬
        元，同年月20日代付「小銀河尾款」173,200 元，共計
        346,044 元，另於94年9 月28日有代原告墊付「邑偉6
        、7 月份之運費」27,600元及14,840元，並宏發公司運
        費23,729元及原告有扣取富邦貨款180,418 元等情，為
        原告所不爭執。上開代墊款，業經原告於95年3 月23日
        首次提出還款明細時，即將之列入被告還款項目而為抵
        銷乙節，固亦經本院依職權調閱上開本院三重簡易庭96
        年度重簡字第1357號民事卷宗查證屬實，並有各該答辯
        狀附還款明細之影本在卷可稽。惟依原告於上開事件更
        審審理時更正原告共向其借款之金額為6,420,779 元，
        此有原告97年2 月27日民事答辯狀附借款明細1 份附於
        本院卷第158-162 頁（並另置卷外本院96年度重簡更字
        第2 號卷內）可稽。對照原告所提上開95年3 月23日之
        借款還款明細，原告共還款5,881,735 元，再依原告於
        上開事件更審後之96年度重簡更字第2 號審理時，所提
        出之93年投資後所還款明細（參見本院卷第163-164 頁
        ，並另置卷外本院96年度重簡更字第2 號卷內）所載，
        被告亦共還款5,642,509 元，其中經原告重複列載之款
        項分別為93年5 月18日，130,00 0元、93年5 月18
        日，400,000 元、93年5 月18日，403,533 元、93
        年5 月18日，68,690元、93年8 月2 日，29,143元、
        93年8 月20日，150,000 元、93年9 月2 日，
        155,000 元、93年9 月8 日，13,000元、93年9 月
        8 日，27,000元、93年9 月8 日，20 ,000 元、93
        年10月8 日，100,000 元、93年11月16日，100,000
        元、93年12月1 日，15,000元、93年12月1 日，
        150,000 元、93年12月5 日，11,490元、94年1 月
        4 日，200,000 元、94年1 月3 日，77 ,286 元、
        94年2 月25日，200,000 元、94年3 月14日，
        100,000 元、94年3 月29日，100,000 元、94年3
        月15日，60,000元、94年4 月1 日，39,000元、94
        年4 月18日，400,000 元、94年5 月17日，10 0,000
        元、94年5 月24日，100,000 元、94年5 月30日，
        13,104元、94年6 月8 日，142,844 元、94年6 月
        8 日，21,540元、94年9 月26日，156,750 元、94
        年9 月26日，27,985元、94年9 月28日，27,6 00 元
        、94年9 月28日，14,840元、94年6 月30日，
        23,729元、94年8 月5 日，72,650元、94年8 月5
        日，173,200 元、94年8 月5 日，203,500 元、94
        年8 月5 日，145,513 元、94年8 月5 日，60,270元
        ，共計為4,232,667 元，是依原告所製作上開二份還款
        明細表所列被告之還款金額，於扣除上開重複計算之金
        額後，被告應已還款7,291,577 元（計算式：
        5,881,735 ＋5,642,509 －4,232,667 ＝7,291,577）
        ，已逾原告於該事件所主張被告所欠之款項6,420,779
        元，且溢額清償870,798 元。則依上開原告於本院96年
        度重簡更字第2 號所提出97年2 月27日民事答辯狀所附
        93年投資後所還款明細及於本院96年度重簡字第1357號
        95年3 月23日首次提出之還款明細之計載，除列帳於94
        年11月15日之代付車款60,270元、車頭款20,000元、償
        債支票款145,513 元、同年94年10月15日之償債支票款
        203,500 元、同年9 月28日之代付邑偉6 月運費27,600
        元、代付邑偉7 月運費14,840元、代付宏發6 月運費
        23,729元、扣富邦4 月到9 月貨款180,418 元、同年月
        26日代付寶華支票27,985元、償債支票款156,750 元，
        共計860,605 元均不生抵充或抵銷效力，及就列帳於同
        年8 月20日之代付小銀河尾款173,200 元，亦僅得抵銷
        163,007 元，另餘10,193元亦不生抵銷效力，其餘債權
        均經抵充或抵銷完畢，應可認定。則被告於94年6 月8
        日有代原告支付3 筆貨款計142,844 元，同年8 月1日
        代付「三傑發票」計3 萬元，同年月20日代付「小銀河
        尾款」173,200 元在163,007 元之範圍內，均已抵銷完
        畢，被告再為抵銷抗辯，即屬無據，不足採取。另就同
        年8 月20日代付「小銀河尾款」在10,193元之範圍內，
        及於94年9 月28日有代付「邑偉6 、7 月份之運費」
        27,600元及14,840元，並代付宏發公司運費23,729元及
        原告有扣取富邦貨款180,418 元計256,780 元之債權，
        原告所為抵充或抵銷既不生效力，有如前述，則被告為
        與系爭債權抵銷之抗辯，即屬有據。而原告係自95年4
        月6 日起至同年11月17日止清償系爭現金卡債務，有代
        償現金卡明細1 份附於本院卷第22頁可稽，另系爭借款
        債務約定期間為3 年，應於97年3 月14日全數屆清償期
        ，有如前述，則於被告於97年6 月17日言詞辯論期日為
        抵銷抗辯時，上開債務均已屆期，且均無擔保，又同屬
        金錢債權，原告獲益亦無差異，則依民法第342 條準用
        同法第322 條第2 款之規定，應以先屆清償期之系爭現
        金卡68,307元債權先為抵銷，所餘188,473 元再與系爭
        借款債務851,280 元抵銷後，原告得請求被告給付者，
        應為系爭借款債務662,807 元（851,280-188,473=
        662,807） 。
五、綜上，原告依消費借貸契約之法律關係，請求被告給付
    919,587 元，在662,807 元及自96年11月2 日（即支付命令
    送達翌日）起至清償日止，按年息5%計算之利息之範圍內為
    有理由，應予准許，逾上開範圍之請求，為無理由，應予駁
    回。
六、因本案事證已臻明確，兩造其餘主張陳述及所提之證據，經
    審究認無礙勝負之判斷，爰不一一論列，附此敘明。
七、本件原告之訴為一部有理由、一部無理由，依民事訴訟法第
    78條，判決如主文。
中    華    民    國    98    年    3     月    23    日
                  民事第二庭    法  官  陳麗玲
以上正本係照原本作成
如對本判決上訴，須於判決送達後20日內向本院提出上訴狀
中    華    民    國    98    年    3     月    23    日
                            書記官  吳俞玲


司法院資訊處製作；財團法人民間司法改革基金會備份。
